臺灣高雄地方法院刑事判決　　　　　　　96年度訴字第2542號
公　訴　人　臺灣高雄地方法院檢察署檢察官
被　　　告　丁○○
選任辯護人　林春華律師
　　　　　　黃見志律師
被　　　告　甲○○
上列被告因偽造文書等案件，經檢察官提起公訴（95年度偵字第
17769 號）暨追加起訴（96年度偵字第18536 號），本院合併審
理，判決如下：
    主  文
丁○○、甲○○均無罪。
    理  由
一、公訴意旨略以：被告丁○○、甲○○為夫妻關係，被告丁○○並為祭祀公業陳變之派下員，因祭祀公業陳變管理人陳瀨
    亡故，被告丁○○、甲○○為辦理管理人變更登記，明知未
    經其他派下員陳鴻仰、陳孝恭、陳奎呈、陳正智、陳全興之
    同意或授權，2 人竟共同基於偽造文書之犯意聯絡，由被告
    丁○○於民國94年10月18日之前幾日委託不知情之刻印業者
    偽刻陳鴻仰、陳孝恭、陳奎呈、陳正智、陳全興等人之印章
    ，並在同意推舉丁○○為申報人之推舉書上偽造陳鴻仰、陳
    孝恭、陳奎呈、陳正智、陳全興等人之簽名及蓋用上開偽刻
    之派下員印章印文，再由被告甲○○製作申報書等資料後，
    於94年10月18日持前揭推舉書及申報書等文件向高雄市鼓山
    區公所申報請求核發祭祀公業陳變派下全員證明書，致陳奎
    呈無法推舉另1 名派下員丙○○為管理人，足以生損害於陳
    奎呈，因認被告丁○○、甲○○所為係犯刑法第216 、210
    條之行使偽造私文書罪嫌。
二、按犯罪事實應依證據認定之，無證據不得認定其犯罪事實；
    不能證明被告犯罪者，應諭知無罪之判決，刑事訴訟法第15
    4 條第2 項、第301 條第1 項定有明文。次按認定不利於被
    告之事實，須依積極證據，苟積極證據不足為不利於被告事
    實之認定時，即應為有利於被告之認定，更不必有何有利之
    證據，最高法院30年上字第816 號著有判例。所謂「積極證
    據足以為不利被告事實之認定」，依據同院76年臺上字第49
    86號判例意旨，係指據為訴訟上證明之全盤證據資料，在客
    觀上已達於通常一般之人均不致於有所懷疑、而得確信被告
    確曾犯罪之程度；若未達到此一程度，而有合理之懷疑存在
    時，即無從為有罪之確信。又刑法上之偽造文書罪，須以足
    生損害於公眾或他人為成立要件，而所謂足生損害，係指他
    人有可受法律保護之利益，因此遭受損害或有受損害之虞而
    言（最高法院50年度台上字第1268號判例參照）。
三、公訴人認被告丁○○、甲○○涉犯刑法第216 、210 條行使
    偽造私文書罪嫌，無非係以被告丁○○自承未經陳鴻仰、陳
    孝恭、陳奎呈、陳正智、陳全興同意，即代其等刻印，並在
    前開推舉書上簽署其等姓名及蓋印等語；被告甲○○自承委
    託刻印業者，刻印陳鴻仰等人印章等語；證人陳奎呈、陳孝
    恭證述其2 人未在前開推舉書簽名蓋印等語；證人陳全興所
    提未在前開推舉書簽名、用印之聲明書1 紙、暨本件申報書
    、推舉書等資料為其論罪依據。訊據被告丁○○、甲○○堅
    決否認有何偽造文書犯行，被告丁○○辯稱：伊雖未經陳鴻
    仰、陳孝恭、陳奎呈、陳正智、陳全興同意，即為其等刻印
    ，並在前開推舉書上代其等簽名蓋印，惟伊曾發過存證信函
    通知陳鴻仰等人要為其等簽名、刻印，故無偽造文書之犯意
    ，又伊僅係代陳鴻仰等人向高雄市鼓山區公所申報發給祭祀
    公業陳變之派下證明，可因此確認陳鴻仰等人之派下員身份
    ，對其等不生任何損害等語。被告甲○○辯稱：伊僅係幫助
    其夫丁○○將前開推舉書、申報書送件到高雄市鼓山區公所
    而已，未為其餘偽造文書犯行等語。
四、經查：
  (一)查「祭祀公業陳變（小公）」因管理人陳瀨亡故，為辦理管
    理人變更登記，請求核准發給派下全員證明書，經該祭祀公
    業派下員陳明全等10人同意，推舉被告丁○○為申報人後，
    由其遂檢附祭祀公業沿革、管理暨組織規約、派下全員系統
    表、派下員名冊、財產清冊、土地登記簿謄本、推舉書等件
    ，向高雄市鼓山區公所提出申請等情，業據證人即高雄市鼓
    山區公所承辦上開申請案之戊○○到庭證述明確（見本院卷
    第218 至221 頁），復有該區公所94年12月13日高市鼓區民
    字第940011990 號函文檢附前開申請資料在卷可參（見偵1
    卷第11至18頁）。又前開推舉被告丁○○為申報人之推舉書
    上，推舉人陳鴻仰、陳孝恭、陳奎呈、陳正智、陳全興未實
    際在推舉書上簽名蓋印，而係被告丁○○自行刻印，再代其
    等簽名、蓋印等情，據被告丁○○自承在卷甚明，核與證人
    陳奎呈、陳孝恭於偵查中到庭證述，其等未在前開推舉書上
    簽名蓋印等語相符（見偵1 卷第23卷、第56頁），均足堪採
    信。
  (二)按「祭祀公業應設置管理人，管理公業財產及召集派下員大
    會」、「祭祀公業管理人之變動，應由新管理人檢具1.派下
    全員證明書，2.規約（無者免）3.選任之證明文件，向民政
    機關（單位）申請備查，無須公告，如對管理人之變動有異
    議者，應逕向法院提起民事確認訴訟」，祭祀公業土地清理
    要點第13點、第16點定有明文，是被告丁○○欲辦理管理人
    變更登記，須檢附派下員選任管理人之證明文件，惟在此之
    前，首要取得全體派下員之確認證明。又如何取得派下員確
    認證明，據祭祀公業土地清理要點第2 點、第4 點、第5 點
    第1 項、第6 點規定，「祭祀公業土地之申報，由管理人檢
    具左列文件，向該土地所在地之直轄市或縣（市）政府民政
    機關（單位）為之‧‧‧祭祀公業如無管理人或管理人死亡
    、行方不明或拒不提出申報者，得由派下員過半數推舉派下
    員一人，加附推舉書為之」、「民政機關（單位）於受理申
    報後，應於當地市、鄉、鎮、區公所及祭祀公業土地祠堂、
    辦公室或祖墓所在地之村里辦公處公告及陳列派下員名冊、
    系統表、土地清冊30日，並將公告文副本交由申報人於公告
    之人起連續刊登於當地通行報紙3 日」、「祭祀公業派下員
    或利害關係人對於公告事項有異議者，應於公告之日起2 個
    月內以書面向受理申報之民政機關（單位）提出」、「異議
    期限屆滿後，無人異議或異議人於接到申復意見之翌日起2
    個月內，逾期未向民政機關（單位）提出法院受理訴訟之證
    明者，民政機關（單位）應核發祭祀公業派下員證明書，其
    經向法院起訴者，依確定判決辦理之」，顯見派下員身分證
    明，須先經派下員過半數推舉1 位派下員提出申報，再經公
    告其等身分無人異議後，始可因此取得證明。
  (三)被告丁○○在前開推舉書上代陳鴻仰等人簽名、蓋印，縱未
    經過其等同意，因該推舉書僅係使被告丁○○得代所有派下
    員申報權利，其非因此當然成為該祭祀公業之管理人，起訴
    書認被告丁○○如此所為，將使陳奎呈無法推舉另一名派下
    員為管理人，而將確認派下員身分，及選任祭祀公業管理人
    兩程序混為一談，所認尚有誤會。反而被告丁○○代陳鴻仰
    等人提出申報，可使其等派下員身分獲得保障，就形式以觀
    ，其等權益未因此受有損害或有受損害之虞。又被告丁○○
    自行在前開推舉書上簽署陳鴻仰等人姓名及蓋印之前，曾對
    陳鴻仰等人寄發存證信函謂：「‧‧‧請台端於文到7 日內
    交付私章一枚以便辦理本公業申報事宜及變更管理人之用。
    台端如無暇前來，得同意由本人代刻印章，為專辦本公業一
    切相關事務之用，以維護公業及台端權益，如不同意者，請
    於函到7 日內以書面向本人提出聲明，逾期不聲明者則視為
    同意。」，有該存證信函1 紙在卷可參（見偵1 卷第32至34
    頁），其中被告丁○○因無法知悉陳奎呈住居所，致無法對
    其送達，尚向本院聲請對陳奎呈公示送達前開存證信函獲准
    等情，亦有本院92年度聲字第1729號裁定1 紙存卷可稽（見
    偵1 卷第31頁），被告丁○○既在前開存證信函內表明係為
    辦理祭祀公業申報，維護受通知人權益，始向其等索取印鑑
    ，又已說明如未於7 日內表明拒絕之意，視為同意其可代刻
    印鑑等語，則其主觀認所為，係在維護陳鴻仰等人權利，屬
    對其等有利事項，復已將此事通知對方知悉，並告知其等可
    表示不同意見，被告丁○○在未有人表示不同意見情形下，
    認定已經陳鴻仰等人同意，始代其等刻印，並在推舉書上簽
    署其等姓名、蓋印等情，難認主觀上有何偽造文書，致生他
    人或公眾損害之犯意，堪已認定。
  (四)證人即被告甲○○於偵查中證稱，陳鴻仰等5 人均未在前開
    推舉書上簽名蓋印，該推舉書上簽名、蓋印是其等私自所為
    ，目的在爭取其等成為派下員，以便日後處理土地問題等語
    （見偵1 卷第45頁），雖與審理中所辯，伊僅係幫助其夫丁○○將前開推舉書、申報書送件到高雄市鼓山區公所，未為
    其餘偽造文書犯行等語不符，惟既被告丁○○前開所為，主
    觀上欠缺偽造文書犯意，客觀上亦未造成陳鴻仰等人權利受
    有損害，難以偽造文書罪嫌予以相繩，是縱被告甲○○與其
    共同製作前開推舉書，並持往區公所申報而加以行使，所為
    同難認該當於偽造文書犯嫌。至證人丙○○到庭證稱，本件
    祭祀公業陳變並未區分大公、小公，被告丁○○非為祭祀公
    業陳變之派下員等語（見本院卷216 至218 頁），惟此雙方
    爭執派下權有無，應循民事確認派下權訴訟而為處理，本件
    被告丁○○既認其為祭祀公業陳變（小公）之派下員，復已
    提出相關祭祀公業沿革、管理暨組織規約、派下全員系統表
    、派下員名冊、財產清冊、土地登記簿謄本等資料加以佐證
    ，形式上足認其為有該派下員身分之人，自難單憑丙○○質
    疑其派下員身分，即認被告2 人前開所為涉犯偽造文書犯行
    ，併此敘明。
五、綜上所述，本案堪認公訴人認被告2 人涉犯偽造文書罪嫌，
    所憑證據，未達通常一般人均不致有所懷疑，而得以確信其
    為真實之程度。此外，本件復查無其他積極證據足認被告有
    何公訴人所指之犯行，揆諸首揭法條及判例意旨說明，自不
    能證明被告犯罪，應為無罪之諭知，以昭審慎。
據上論斷，應依刑事訴訟法第301 條第1 項前段，判決如主文。
本案經檢察官乙○○到庭執行職務。
中　　華　　民　　國　　96　　年　　3 　　月　　10　　日
                  刑事第十一庭  審判長法　官  施柏宏
                                      法  官  林書慧
                                      法  官  黃宗揚
以上正本證明與原本無異。
如不服本判決應於收受本判決後10日內向本院提出上訴書狀，並
應敘述具體理由，如未敘述上訴理由者，應於上訴期間屆滿後20
日內補提理由書狀於本院（均須按他造當事人之人數附繕本）「
切勿逕送上級法院」。
中　　華　　民　　國　　96　　年　　3 　　月　　10　　日
　　　　　　　　　　　　　     　　　 書記官  王壹理
